【裁判字號】    97,審易,1333
【裁判日期】    970930
【裁判案由】    業務侵占
【裁判全文】
臺灣高雄地方法院刑事判決            97年度審易字第1333號
公  訴  人  臺灣高雄地方法院檢察署檢察官
被      告  甲○○
上列被告因業務侵占案件，經檢察官提起公訴（96年度偵緝字第
2032號），嗣因被告於準備程序進行中就被訴事實為有罪陳述，
經告知簡式審判程序之旨並聽取當事人之意見後，本院裁定由受
命法官獨任進行簡式審判程序並判決如下：
    主  文
甲○○意圖為自己不法之所有，而侵占對於業務上所持有之物，
處有期徒刑柒月，減為有期徒刑月又拾伍日，如易科罰金，以
銀元佰元即新台幣玖佰元折算壹日。
    事  實
一、甲○○前自民國92年5 月9 日起受雇於保誠人壽保險股份有
    限公司（以下稱「保誠人壽公司」）擔任業務主任，工作內
    容係負責拓展保險業務，並為該公司收取客戶保費與款項轉
    交等事宜，係從事業務之人。緣甲○○因個人財務狀況不佳
    ，一時需款孔急，詎其明知依據保誠人壽公司帳務流程規定
    ，倘自客戶處收受款項後均須如數解繳公司，不得擅自予以
    處分或挪用等情，且於93年2 月5 日適有保戶乙○○依據甲
    ○○之指示，將首期保費新台幣（以下同）30萬元匯入其指
    定陳佳慧名義所開立台灣中小企業銀行屏東分行帳戶（帳號
    00000000000 號）由其收取後，詎甲○○竟基於意圖為自己
    不法所有而侵占業務上所持有款項之犯意，僅將其中10萬元
    繳交保誠人壽公司作為乙○○繳納保費之用，另將餘款20萬
    元擅自挪為他用而侵占入己。嗣因乙○○察覺投保狀況有異
    而主動向保誠人壽公司查詢後，始循線查悉上情。
二、案經保誠人壽公司訴由台灣高雄地方法院檢察署檢察官偵查
    起訴。
    理  由
一、本件被告甲○○所犯係修正前刑法第336 條第2 項業務侵占
    罪，其法定刑為死刑、無期徒刑、最輕本刑為3 年以上有期
    徒刑以外之罪，於準備程序進行中被告就被訴事實為有罪之
    陳述，由受命法官告知簡式審判程序要旨並聽取其與公訴人
    之意見，經被告同意適用簡式審判程序後，本院亦認無不得
    或不宜改依簡式審判程序進行之處，爰依刑事訴訟法第27 3
    條之1 第1 項、第284 條之1 規定，本院合議庭裁定由受命
    法官獨任進行簡式審判程序，合先敘明。
二、前揭事實，業經告訴代理人楊依萍及證人乙○○、陳佳慧分
    別於警詢及偵查中證述綦詳，並有台灣中小企業銀行存款憑
    條、保誠人壽公司業務人員報聘申請書、切結書及要保書各
    1 件在卷可稽，復據被告於本院審理中坦認上情不諱，足徵
    其自白核予事實相符，堪予採信。按業務侵占罪之成立，以
    因執行業務而持有他人之物為前提，倘行為人基於業務關係
    合法持有他人之物，而於持有狀態繼續中，擅自處分或易持
    有為所有之意思而逕為所有人之行為，即足當之。查被告平
    素既以為保誠人壽收取客戶保費及款項轉交等為業務內容，
    竟將其向客戶所收取如附表所示款項擅自挪為己用，是被告
    所為業已該當刑法業務侵占罪之構成要件甚明。綜前所述，
    本件事證明確，被告前揭犯行洵堪認定，應依法論科。
三、本案相關之法律比較適用：
    查被告於前開行為後，刑法第33條、第41條業經總統於94年
    2 月2 日修正公布，並依刑法施行法第10條之1 規定自95年
    7 月1 日施行。另於95年6 月14日公布刑法施行法第1 條之
    1 ，除變更刑法分則編所定罰金之貨幣單位為新臺幣外，並
    分別提高罰金數額為3 倍或30倍。職是，本件自應就被告行
    為前、後相關法律有修正者，依前揭規定加以比較適用並說
    明如下：
  (一)修正前刑法第336 條第2 項業務侵占罪原規定法定刑為「6
    月以上5 年以下有期徒刑，得併科3 千元以下罰金」，且依
    修正前刑法第33條第5 款規定罰金數額應為1 元以上；然依
    刑法施行法第1 條之1 規定，修正後該罪之法定刑度應為「
    6 月以上5 年以下有期徒刑，得併科新台幣9 萬元以下罰金
    」，而修正後刑法第33條第5 款提高罰金數額為新臺幣1 千
    元以上，並以百元計算之。是以該罪修正後關於有期徒刑、
    拘役等自由刑雖未加以變更，惟就罰金數額下限則予以提高
    ，故修正後之法律效果對行為人而言較屬不利，從而本件應
    依刑法第2 條第1 項前段，適用行為時、即修正前刑法336
    條第2 項之規定作為論罪依據。
  (二)又修正前刑法第41條第1 項前段原規定：「犯最重本刑為5
    年以下有期徒刑以下之刑之罪，而受6 個月以下有期徒刑或
    拘役之宣告，因身體、教育、職業、家庭之關係或其他正當
    事由，執行顯有困難者，得以1 元以上3 元以下折算一日，
    易科罰金」，且被告行為時之易科罰金折算標準，依修正前
    罰金罰鍰提高標準條例第2 條前段（現已刪除）之規定，本
    係就其原定數額提高為100 倍折算1 日，故被告行為時之易
    科罰金折算標準乃以銀元3 百元折算1 日，經折算後應以新
    臺幣9 百元折算為1 日。惟修正後刑法第41條第1 項前段則
    改以：「犯最重本刑為5 年以下有期徒刑以下之刑之罪，而
    受6 個月以下有期徒刑或拘役之宣告者，得以新臺幣1 千元
    、2 千元或3 千元折算一日，易科罰金」，乃就易科罰金折
    算標準予以提高。從而比較修正前、後所定易科罰金折算標
    準，當以修正前規定較有利於被告，故應依刑法第2 條第1
    項前段，適用行為時、即修正前刑法第41條第1 項前段規定
    ，以定其易科罰金折算標準。
四、核被告甲○○所為，係犯修正前刑法第336 條第2 項業務侵
    占既遂罪。爰審酌被告犯罪之動機、目的及手段，與其利用
    告訴人之信任，擅自侵占公司款項且數額非微，惟念其犯罪
    後尚知坦承全部犯行，又被告事後雖曾與告訴人公司達成和
    解，然並未依約按期履行，迄今尚仍積欠7 萬元未能償還等
    一切情狀，量處如主文所示之刑。又被告前揭犯罪時間係在
    96年4 月24日以前，且其雖於94年10月27日由台灣高雄地方
    法院檢察署合併另案通緝在案，惟於中華民國96年罪犯減刑
    條例施行前即96年6 月14日即遭警緝獲，是其仍合於該條例
    所定減刑條件，應減為如主文所示之刑，並依修正前刑法第
    41條第1 項前段規定諭知易科罰金折算標準，以資懲儆。
據上論斷，應依刑事訴訟法第273 條之1 第1 項、第299 條第1
項前段，刑法第2 條第1 項前段，修正前刑法第336 條第2 項、
第41條第1 項前段，修正前罰金罰鍰提高標準條例第1 條前段，
罰金罰鍰提高標準條例第2 條，中華民國96年罪犯減刑條例第2
條第1 項第3 款、第7 條、第9 條，判決如主文。
中    華    民    國    97    年    9     月    30    日
                  刑事第七庭  法  官    陳明呈
以上正本證明與原本無異。
如不服本判決應於收受本判決後10日內向本院提出上訴書狀，並
應敘述具體理由，如未敘述上訴理由者，應於上訴期間屆滿後20
日內補提理由書狀於本院（均須按他造當事人之人數附繕本）「
切勿逕送上級法院」。
中    華    民    國    97    年    9     月    30    日
                              書記官    張琇晴
附錄本判決論罪科刑之法條
中華民國刑法第336條(公務公益侵占罪、業務侵占罪)
對於公務上或因公益所持有之物，犯前條第1 項之罪者，處1 年
以上7 年以下有期徒刑，得併科5 千元以下罰金。
對於業務上所持有之物，犯前條第1 項之罪者，處6 月以上5 年
以下有期徒刑，得併科3 千元以下罰金。
前二項之未遂犯罰之。


司法院資訊處製作；財團法人民間司法改革基金會備份。
